臺灣臺北地方法院民事判決　　　　　　　　　　　　九十二年度訴字第四九二五號
原　　　告　丁○○
訴訟代理人　楊金順律師
複　代理人　游朝義律師
　　　　　　曾朝誠律師
　　　　　　陳佳雯律師
被　　　告　國泰世華商業銀行股份有限公司
法定代理人　乙○○
訴訟代理人　楊明廣律師
　　　　　　林正忠律師
　　　　　　胡智忠律師
當事人間請求損害賠償等事件，本院於中華民國 94年2月18日言
詞辯論終結，判決如下：
    主  文
被告應給付原告新台幣貳佰零捌萬捌仟參佰柒拾貳元及自民國92
年10月15日起至清償日止，按週年利率5%計算之利息。
訴訟費用由被告負擔。
本判決於原告以新台幣陸拾玖萬柒仟元供擔保後，得假執行，但
被告如以新台幣貳佰零捌萬捌仟參佰柒拾貳元供擔保，得免假執
行。
    事實及理由
一、本件被告未於最後言詞辯論期日到場，核無民事訴訟法第38
    6條所列各款事由，爰依原告之聲請，由其一造辯論而為判
    決。
二、原告起訴主張：坐落台北市○○區○○段 352-3地號土地，
    面積3133平方公尺，權利範圍100,000分之674，及其上門牌
    號號台北市○○區○○街 80號地下2層（下稱系爭不動產）
    原所有權人即訴外人甲○○於民國 82年4月30日提供系爭不
    動產設定本金最高限額新台幣（下同） 4,800,000元之抵押
    權予被告，向被告借款3,500,000元，嗣甲○○於 85年5月3
    日將系爭不動產贈與其未成年之子即訴外人吳昌翰，被告旋
    即與吳昌翰約定，將系爭系爭不動產抵押權設定契約之義務
    人及債務人變更為吳昌翰，並於同年 7月15日辦理登記，故
    系爭不動產抵押權所擔保被告對甲○○之債權，於變更抵押
    權契約之義務人時，即告確定。吳昌翰嗣為擔保甲○○對被
    告所負債務之清償，於85年8月5日經被告之同意以變更抵押
    權契約之方式，將原抵押契約之債務人變更為甲○○，係對
    吳昌翰特有財產之處分，該處分不利益於吳昌翰，對吳昌翰
    不生效力。而甲○○在85年8月5日前對被告所負之債務，已
    經全數清償，系爭抵押權所擔保之債權，因清償而消滅。原
    告於90年10月30日向訴外人丙○○購買系爭不動產，取得不
    動產之所有權，系爭不動產之抵押權雖未塗銷，惟系爭不動
    產抵押權所擔保被告對甲○○之債權，已因清償而消滅，而
    吳昌翰亦未對被告負有任何債務，抵押權所擔保之債權未發
    生，被告竟以非抵押權效力所及即甲○○於87年間所發生之
    連帶保證債權，聲請拍賣系爭不動產，並於 92年9月17日受
    償 2,088,372元，致原告受有損害，其無法律上之原因，受
    有前開利益，應返還所受利益，爰依侵權行為、不當得利之
    法律關係，求命判決被告給付2,088,372元及法定遲延利息
    等語。並聲明：（一）被告應給付原告2,088,37 2元及自起
    訴狀繕本送達翌日即92年10月15日起至清償日止，按週年利
    率5%計算之利息。（二）原告願供擔保，請准宣告假執行。
三、被告則以：甲○○提供系爭不動產設定本金最高限額4,800,
     000元之抵押權予被告，擔保甲○○對被告現在及將來所負
    各項借款、票據、保證、損害賠償等及其他一切債務之清償
    ，權利存續期間自 82年4月30日起至112年4月29日止。甲○
    ○對被告之「個人借款」部分雖已清償，惟甲○○於 87年8
    月24日擔任訴外人戊○建設公司股份有限公司（下稱戊○公
    司）向被告借款50,000,000元之連帶保證人，該保證債務為
    系爭抵押權擔保之範圍。甲○○於85年5月3日將系爭不動產
    贈與吳昌翰，因所有權人變更，且原設定土地持分過高，而
    於同年7月15日變更抵押權設定契約，在變更時因被告承辦
    人員之疏失，誤載義務人及債務人為吳昌翰，雙方旋又於同
    年8月5日更正抵押權契約債務人為甲○○，然實體之法律關
    係不變，原告係甲○○之岳父，對於被告與吳昌翰間抵押權
    契約之變更，知之甚詳，其並非善意之第三人。而系爭抵押
    權所擔保之債權縱於抵押權契約變更時，已告確定，被告於
    拍賣系爭不動產時，亦不知系爭債權非抵押權擔保範圍，故
    無侵權行為之可言；又被告依法受分配，亦無不當得利等語
    ，資為抗辯。並聲明：（一）原告之訴及假執行之聲請均駁
    回。（二）如受不利判決，願供擔保，請准宣告假執行。
四、原告主張系爭不動產82年間為甲○○所有，並設定本金最高
    限額4,800,000元抵押權予被告，甲○○於 85年5月3日將系
    爭不動產贈與其未成年子吳昌翰，吳昌翰則於 85年7月15日
    與被告約定變更抵押權契約，將債務人及義務人變更為吳昌
    翰，嗣又於同年8月5日，變更抵押權契約，由變更債務人為
    甲○○。原告於90年間向丙○○購買系爭不動產時，甲○○
    對被告所負個人債務業已清償完畢，被告於92年間聲請拍賣
    其所有之系爭不動產，於同年9月17日受償2,088,37 2元（
    含執行費）等情，業據其提出他項權利變更移轉契約書、買
    賣契約書、土地及建物登記謄本、台中地方法院92年執字第
    24023號執行分配表為證（見本院卷（一）第 13至31頁），
    且為被告所不爭執，自堪信為真。茲本件兩造所爭執者厥為
    ，被告與吳昌翰於85年7月15日合意變更系爭不動產抵押權
    契約之債務人、義務人變更為吳昌翰，原抵押權是否屆決算
    期？被告與吳昌翰於85年8月5日之抵押權契約變更，對吳昌
    翰是否有效？茲論述如下：
    （一）按所謂最高限額抵押權，係指在抵押權存續期間內發
          生之債務，於最後決算時，在最高限額內有擔保效力
          而言。此種抵押權所擔保之債務，除訂約時已生者外
          ，即將來發生之債務在約定限額之範圍內，亦為抵押
          權效力所及。此與一般抵押權，為專就現存特定之債
          務為擔保者，有所不同。如最高限額抵押之抵押物所
          有權，由原抵押人移轉於現所有權人，抵押權人與現
          所有人約定抵押權義務人及債務人變更為現所有人並
          辦理登記，此後現所有人對抵押權人之債務，固依其
          約定，為該最高限額抵押所擔保；至於其原來擔保之
          原債務，並不當然隨同移轉於不產之現所有人，應視
          現所有人是否承擔該原債務而定，倘現所有人未承擔
          原債務，該債務仍由原債務人負擔，抵押權人僅可就
          抵押物追及行使抵押權而已，難謂現所有人為該原債
          務之債務人。
    （二）甲○○於87年5月3日將系爭不動產贈與吳昌翰後，被
          告於同年 7月15日與吳昌翰約定變更抵押權設定契約
          ，將抵押權之義務人及債務人變更為吳昌翰，依前開
          說明，系爭不動產原來擔保之原債務（即甲○○對被
          告所負債務），並不隨同移轉予吳昌翰，且原最高限
          額抵押權因債務人及義務人變更而屆決算期，故被告
          僅得就抵押物追及行使抵押權。被告行使抵押權時，
          甲○○在 85年7月15日前所積欠之債務，已經全部清
          償，為被告所不爭執，該抵押權所擔保之債權，已因
          清償而消滅。則甲○○在 87年8月24日因連帶保證所
          生之債務，是否為吳昌翰與被告所設定之抵押權效力
          所及，端視吳昌翰與被告於85年8月5日所為之抵押權
          文燦贈與吳昌翰，而吳昌翰為甲○○之未成年子女，
          此為兩造所不爭執，則依民法第1087條規定，系爭不
          動產屬於吳昌翰之特有財產，依同法第 1088條第2項
          規定，甲○○非為吳昌翰之利益，不得處分系爭不動
          產。甲○○於85年8月5日代理吳昌翰與被告變更系爭
          不動產之抵押權設定契約，將債務人變更為甲○○，
          義務人為吳昌翰，即由吳昌翰提供系爭不動產擔保甲
          ○○對被告所負之債務，屬於對吳昌翰特有財產之處
          分，且對吳昌翰不利，依法應屬無效。故系爭不動產
          之抵押權自85年7月15日以後所擔保之債權，係 吳昌
          翰個人對被告所負之債務，並不及於甲○○對被告所
          負之債務。
    （三）被告於92年以甲○○於87年8月24日對被告所負之連
          帶債務，聲請拍賣系爭不動產，該債權並非系爭不動
          產抵押權所擔保之範圍，而吳昌翰本身又未對被告負
          有任何債務，則被告在行使抵押權時，抵押權所擔保
          之債權，並未發生，原告嗣後向丙○○買受系爭不動
          產，取得系爭不動產之所有權，對被告並不負任何債
          務。被告雖辯稱甲○○於85年5月3日將系爭不動產贈
          與吳昌翰，因所有權人變更，且發現原設定土地持分
          過高，而變更抵押權設定契約，因被告承辦人員之疏
          失，誤載義務人及債務人為吳昌翰，故雙方又更正抵
          押權契約，然實體之法律關係不變云云。惟甲○○於
          本院審理時證稱：「 85年5月間其將系爭不動產與其
          子吳昌翰，被告要求更正抵押權義務人兼債務人為吳
          昌翰，被告並告知變更義務人之後，其與被告間之擔
          保金額即告確定，若要循環動用借款，被告希望吳昌
          翰擔保往後循環動用債務，所以才辦理變更。」等語
          （見本院卷（一）第261頁，足見吳昌翰與被告變更
          抵押權契約，並非因土地持分過高；況不動產設定抵
          押權後，所有權移轉並不影響抵押權之效力，本無因
          所有權人變動，而有變更抵押權設定契約之必要，此
          情被告豈有不知之理？被告與吳昌翰變更抵押權設定
          契約，其變更後之契約關係自然存在於被告與吳昌翰
          間，與被告與甲○○間之抵押權契約各自獨立，並無
          實體法律關係不變之可言。被告另辯稱原告係甲○○
          之岳父，對於被告與吳昌翰間抵押權契約之變更，知
          之甚詳，其並非善意之第三人，縱令屬實，因系爭不
          動產抵押權擔保甲○○對被告所負債務，於被告與吳
          昌翰在 87年7月15日變更抵押權登記時即已告確定，
          其後甲○○對被告所發生之債務，非系爭不動產抵押
          權擔保之範圍，與原告是否善意無關。
五、按無法律上之原因，受有利益，致他人受有損害者，應返還
    其利益，民法第 179條前段定有明文。原告於92年間拍賣系
    爭不動產時，吳昌翰對被告並未負有任何債務，系爭不動產
    所擔保之債權並未發生，而甲○○於87年間之連帶保證債務
    ，復非系爭不動產所擔保之債權，則被告對於拍賣所得金額
    ，即無受償之原因，其受此受有 2,088,372元之利益，並無
    法律上之原因。而拍賣不動產，並無確定實體法律關係之效
    力，被告對原告既無債務，對拍賣所得金額，即無權受償，
    不因法院之分配，而取得受償之法律上之原因，故被告辯稱
    依法受分配，非不當得利云云，並無可取。從而，原告依不
    當得利之法律關係，請求被告給付上款及自起訴狀繕本送達
    翌日即92年10月15日起至清償日止，按週年利率5%計算之利
    息，即屬有據。兩造均陳明願供擔保，聲請宣告假執行或免
    假執行，核無不合，爰酌定相當之擔保金額准許之。
六、本件事證已臻明確，兩造其餘攻擊防禦方法及舉證，經斟酌
    後，認於判決結果不生影響，毋庸一一論述，附此敘明。
七、原告之訴為有理由，依民事訴訟法第385條第1項、第78條、
    第390條第2項、第392條第2項，判決如主文。
中　　華　　民　　國　  94  　年　  3  　月    17     日
                    民事第五庭  法  官    吳素勤
正本係照原本作成
如對本判決上訴，須於判決送達後廿日內向本院提出上訴狀
中　　華　　民　　國　　94　　年　　3　　月　  17     日
                                          書記官    曾寶生
